【裁判字號】    98,簡上,532
【裁判日期】    990430
【裁判案由】    妨害性自主罪
【裁判全文】
臺灣臺北地方法院刑事判決             98年度簡上字第532號
上  訴  人  臺灣臺北地方法院檢察署檢察官
被      告  乙○○
指定辯護人  本院公設辯護人甲○○  
上列上訴人因被告妨害性自主案件，不服本院民國98年11月23日
98年度簡字第4531號第一審簡易判決（起訴案號：臺灣臺北地方
法院檢察署98年度偵字第20802 號），提起上訴，本院管轄第二
審之合議庭審理後，判決如下︰
    主  文
原判決撤銷。
乙○○意圖性騷擾，乘人不及抗拒而為觸摸其臀部之行為，處拘
役肆拾日，如易科罰金，以新臺幣壹仟元折算壹日。
    事  實
一、乙○○前於民國於76年間因頭部外傷引起急性硬腦膜下腔出
    血，經治療診斷後患有癲癇、因腦部受傷引起之器質性人格
    障礙症，並領有身心障礙手冊（障礙類別為中度精神疾病）
    ，其症狀為衝動控制困難、社交退縮、生活退化、不合社會
    規範之行為，因精神障礙或心智缺陷導致其辨識行為違法或
    依其辨識而行為之能力顯著減低。其於民國98年8 月29日上
    午10時30分許，搭乘三重客運640 號公車，行經至台北市萬
    華區中興橋頭處時，見代號3325HV9806號女子（已成年，姓
    名年藉均詳卷，下稱Ａ女）身著短裙，乙○○乃意圖性騷擾
    ，而站立在Ａ女之後方，因前揭精神障礙致辨識其行為違法
    之能力顯著減低，竟趁Ａ女不及抗拒之際，接續觸摸Ａ女之
    臀部3 次，使Ａ女感受到被冒犯，嗣經Ａ女察覺有異而閃躲
    ，詎乙○○仍以身體逼近Ａ女，惟經同車之乘客周貝宇發覺
    並制止乙○○，而被查獲。
二、案經Ａ女訴由臺北市政府警察局萬華分局報請臺灣臺北地方
    法院檢察署檢察官偵查起訴，嗣經原審改依簡易判決處刑。
    理  由 
一、本判決下列所引之供述證據，公訴人、被告乙○○及辯護人
    均未爭執證據能力，且於言詞辯論終結前亦未聲明異議，本
    院審酌各該證據作成時之情況，並無不當之情形，認以之作
    為證據應屬適當，爰依刑事訴訟法第159 條之5 第2 項規定
    ，自得作為證據，合先敘明。
二、上揭性騷擾觸摸Ａ女之臀部事實，業據被告於本院審理中坦
    承不諱，核與告訴人Ａ女於警詢、本院審理中指證其遭被告
    觸摸臀部3 次之情節相符，並經證人周貝宇於檢察官偵訊時
    證述明確，足認被告之自白供述與事實相符，自可採憑。本
    件事證明確，被告前揭犯行堪以認定，應依法論科。
三、按性騷擾防治法第2 條就性騷擾為定義，規定：「本法所稱
    之性騷擾，係指性侵害犯罪以外，對他人實施違反其意願而
    與性或性別有關之行為，且有下列情形之一者：一、以該他
    人順服或拒絕該行為，作為其獲得、喪失或減損與工作、教
    育、訓練、服務、計畫、活動有關權益之條件。二、以展示
    或播送文字、圖畫、聲音、影像或其他物品之方法，或以歧
    視、侮辱之言行或以他法，而有損害他人人格尊嚴，或造成
    使人心生畏怖、感受敵意或冒犯之情境或不當影響其工作、
    教育、訓練、服務、計畫、活動或正常生活之進行。」而同
    法第25條則就特定之性騷擾為刑罰之規定：「意圖性騷擾、
    乘人不及抗拒而為親吻、擁抱或觸摸其臀部、胸部或其他身
    體隱私處之行為者，處二年以下有期徒刑、拘役或科或併科
    新臺幣十萬元以下罰金（第1 項）。前項之罪，須告訴乃論
    （第2 項）」，並參酌該法第1 條第1 項「為防治性騷擾及
    保護被害人之權益，特制訂本法」所揭示之立法意旨以觀，
    顯然社會習稱所謂襲胸（下體）、狼吻等性騷擾行為，並非
    立法者所謂之性侵害犯罪（關於性侵害犯罪之定義，參見性
    侵害犯罪防治法第2 條規定），為加強性騷擾之防治及被害
    人之保護，故就現行刑法並未處罰而不具強制性之猥褻行為
    ，另立性騷擾防治法上開規定加以規範。否則，上開「性騷
    擾」之猥褻行為手段莫不違背被害人主觀意願，如立法者本
    意認為已該當於刑法第224 條之強制猥褻罪，何須另外列入
    性騷擾防治法規範？何況性騷擾防治法第25條第1 項刑度又
    低於現行刑法第224 條之規定，又如何加強對於被害人之保
    護及性騷擾之防治？是刑法第224 條罪名之成立，顯然係以
    行為人猥褻手段具有強制性，足以壓抑被害人之主觀意願為
    要件，與性騷擾防治法第25條第1 項之罪，行為人係以猥褻
    手段但不具強制性有別。又刑法所謂強制猥褻罪，指行為人
    施用強暴手段，致被害人不得不屈從，進而對被害人為性侵
    犯的行為，若加害者係對被害人施以輕微性侵害行為，且於
    瞬間結束，此種手段的實施是一種相對短暫、被害人無從立
    即反應的情形，等到被害人發覺被侵犯時，該侵犯行為多半
    亦已結束，即與強制猥褻罪之構成要件不符，無法以強制猥
    褻罪相繩。而性騷擾防治法既已將乘人不及抗拒而為親吻、
    擁抱或觸摸其臀部、胸部或其他身體隱私處之行為，明列為
    性騷擾之行為態樣，自應認定為性騷擾行為。本案經告訴人
    Ａ女到庭證述：伊當時感覺屁股被摸，被告以手貼上來，大
    約1 、2 秒左右，過不到幾秒又發生同樣的事，被告總共摸
    伊3 次，第1 次被摸伊有回頭看被告，第2 次被摸伊就用袋
    子去遮著，然後往旁邊站一點，第3 次是輕輕被碰一下，旁
    邊有一位先生看到就來制止，伊感覺到不舒服，被告並沒有
    用手在伊屁股上摩擦、滑動，只是單純放在伊臀部等語（見
    本院簡上卷第53頁及背面），是依告訴人Ａ女所述，被告顯
    然係在Ａ女不及抗拒之情形下以偷襲方法觸摸Ａ女之臀部，
    並未使用任何強制力，於Ａ女發覺時即已結束，且每次觸摸
    之時間僅1 、2 秒鐘，極為短暫，是以Ａ女尚未及知覺有侵
    害發生，來不及反應時，該施暴行為即已終了，此時Ａ女之
    心理尚未有遭受強制之感受，自難認與強制猥褻罪之構成要
    件相符。則被告既係乘告訴人Ａ女搭乘公車未及抗拒之際，
    而伸手觸摸Ａ女之臀部，使其感受到被人冒犯，核被告所為
    ，係犯性騷擾防治法第25條第1 項之意圖性騷擾，乘人不及
    抗拒而為觸摸其臀部之行為罪，公訴意旨認被告所為係犯刑
    法第224 條之強制猥褻罪，依前所述，自有未洽，惟因起訴
    之基本社會事實同一，爰依法變更起訴法條。另被告先後3
    次對Ａ女為性騷擾之行為，均係於密接時地為之，侵害同一
    法益，均應視為數個舉動之接續施行，合為包括之一行為予
    以評價較為合理，而屬接續犯之包括一罪。
四、按行為時因精神障礙或其他心智缺陷，致不能辨識其行為違
    法或欠缺依其辨識而行為之能力者，不罰；行為時因前項之
    原因，致其辨識行為違法或依其辨識而行為之能力，顯著減
    低者，得減輕其刑，刑法第19條第1 項、第2 項分別定有明
    文。又刑法上之心神喪失與精神耗弱，應依行為時精神障礙
    程度之強弱而定，如行為時之精神，對於外界事務全然缺乏
    知覺理會及判斷作用，而無自由決定意思之能力者，為心神
    喪失，如此項能力並非完全喪失，僅較普通人之平均程度顯
    然減退者，則為精神耗弱。至精神是否耗弱，抑達喪失狀況
    ，乃屬醫學上精神病科之專門學問，若經專門精神病醫學研
    究之人員予以診察鑑定，自足資為判決之基礎，此有最高法
    院26年渝上字第237 號判例、47年台上字第1253號判例意旨
    、81年度台上字第2299號判決意旨可資參照。本件被告前因
    於76年間因頭部外傷引起急性硬腦膜下腔出血，經治療診斷
    後患有癲癇、因腦部受傷引起之器質性人格障礙症，並為中
    度精神疾病患者，此有臺北榮民總醫院函復被告之病歷資料
    、診斷證明書、身心障礙手冊影本等在卷可稽，而經本院函
    請臺北榮民總醫院鑑定被告行為時之精神狀態，據該院鑑定
    結果認為：被告之症狀為衝動控制困難、社交退縮、生活退
    化、不合社會規範之行為，整天不說話，間有對異性騷擾行
    為，被告鑑定時整體智能表現偏低，認知功能有些缺損，專
    注力不足，視動協調有困難，執行功能方面顯得較為固著，
    缺乏應變的彈性，被告因受精神障礙影響，致難以控制其行
    為，故被告於案發時有「因精神障礙或其他心智缺陷，致其
    辨識其行為違法或依其辨識而行為之能力顯著減低」之情形
    ，此有台北榮民總醫院精神狀況鑑定書（99年3 月9 日）在
    卷可參（見本院卷第42頁至第43頁背面），故可認被告於行
    為時確有因上開精神障礙或心智缺陷，致其辨識其行為違法
    或依其辨識而行為之能力顯著減低之情形，爰依刑法第19條
    第2 項之規定減輕其刑。至上訴人以被告前於另案（本院90
    年度訴字第437 號）中曾接受臺北市立療養院精神鑑定於該
    次犯行時無證據顯示有精神喪失或耗弱之情事，然該次精神
    鑑定時間已距離本案久遠，且與前揭台北榮民總醫院精神狀
    況鑑定書之鑑從結果不符，自應以本次鑑定結果為準，尚難
    憑此採為對被告不利之依據。又有刑法第19條第2 項之原因
    ，其情狀足認有再犯或有危害公共安全之虞時，於刑之執行
    完畢或赦免後，令入相當處所，施以監護處分，刑法第87條
    第2 項固有明文。而被告雖於90年2 月間因強制猥褻案件，
    經本院以90年度訴字第437 號判決判處有期徒刑7 月、緩刑
    3 年確定，有臺灣高等法院被告前案紀錄表可按，然依該次
    犯罪時間距離本案犯行已逾8 年之久，期間被告並無再犯相
    同之罪，衡情本案應屬偶發狀況，且依被告之父親即輔佐人
    丙○○於本院表示平日均由其負責照顧被告等情，是被告之
    家庭監護功能並無欠缺，亦無證據足認被告有再犯之虞，故
    本案並無依刑法第87條第2 項規定令被告入監護處所施以監
    護之必要，附此敘明。
五、原審以被告罪證明確，據以論罪科刑，固非無見。惟被告所
    為應係構成性騷擾防治法第25條第1 項之意圖性騷擾，乘人
    不及抗拒而為觸摸其臀部之行為罪，並非強制猥褻罪，業如
    上述，辯護人辯稱被告所為客觀上並未達滿足性慾之猥褻程
    度，不構成強制猥褻罪，即有理由。從而，檢察官以原審依
    刑法第19條第2 項減刑及未對被告施以監護處分，顯有疏失
    不當，而提起上訴請求撤銷原判決，雖無理由，然原判決既
    有前述可議之處，仍屬無可維持，應由本院將原判決撤銷改
    判。爰審酌被告在公車上見互不相識之Ａ女身著短裙，一時
    衝動失控，竟乘Ａ女未注意不及抗拒之際，以手觸摸其臀部
    而對之性騷擾，損及Ａ女之身體自主權，此舉實無可取，惟
    念及被告犯後已坦承犯行，與其犯罪動機、手段、生活狀況
    、所生危害等一切情狀，另量處如主文第二項所示之刑，並
    諭知易科罰金之折算標準。
據上論斷，應依刑事訴訟法第455 條之1 第1 項、第3 項、第36
9 條第1 項前段、第364 條、第299 條第1 項前段、第300 條，
性騷擾防治法第25條第1 項，刑法第11條前段、第19條第2 項、
第41條第1 項前段，判決如主文。
本案經檢察官葉芳秀到庭執行職務。
中    華    民    國    99    年    4     月    30    日
                刑事第十九庭審判長法  官  林婷立
                                  法  官  施添寶
                                  法  官  吳俊龍
上正本證明與原本無異。                 
本判決不得上訴。
                                  書記官  劉俊源
中    華    民    國    99    年    4     月    30    日

附錄本判決論罪法條：
性騷擾防治法第25條
意圖性騷擾，乘人不及抗拒而為親吻、擁抱或觸摸其臀部、胸部
或其他身體隱私處之行為者，處2 年以下有期徒刑、拘役或科或
併科新臺幣10萬元以下罰金。
前項之罪，須告訴乃論。

司法院資訊處製作；財團法人民間司法改革基金會備份。
